【裁判字號】    97,訴,13
【裁判日期】    971028
【裁判案由】    清償債務
【裁判全文】
臺灣澎湖地方法院民事判決                97年度訴字第13號
原      告  戊○○
被      告  弘鉅營造工程有限公司
法定代理人  丙○○
上列當事人間請求清償債務事件，本院於民國97年10月14日言詞
辯論終結，判決如下：
    主  文
被告應給付原告新臺幣肆拾柒萬肆仟貳佰肆拾柒元及自民國九十
七年三月二十日起至清償日止，按週年利率百分之五計算之利息
。
原告其餘之訴駁回。
訴訟費用由被告負擔五分之一，餘由原告負擔。
    事實及理由
甲、程序方面：
    本件原告主張之訴訟標的為「東龍一號」平台船遭被告惡意
    占有之損害賠償以及不當得利請求權，雖被告辯稱：兩造先
    前在本院審理95年度訴字第23號案件時，於95年9月5日在本
    院開庭時已就雙方所有糾紛以新台幣（下同）220萬元和解
    ，當時有關系爭平台船之糾紛仍在最高法院涉訟中，雙方同
    意以最高法院判決為準，不能再向對方有所請求，只是沒有
    將此部分寫入和解筆錄之內云云，惟經本院調取上述95年訴
    字第23號卷宗核閱之結果，兩造於95年9月5日當庭所成立之
    和解筆錄內，已明確載明：「本院93年度重訴字第12號案件
    之爭議（即有關東龍一號平台船之爭議），留待法院確定判
    決解決，不在本件協議範圍內」，足證本案原告所主張之訴
    訟標的並不在該和解範圍內，原告提起本件訴訟並無牴觸既
    判力之問題，此點合先敘明。
乙、兩造爭執要旨：
一、原告起訴主張:
  (一)緣原告於民國88年2月間以450萬元代價向第三人古俊義購入
    「東龍一號」平台船 (74年8月建造完成，船舶號數0000000
    ，總噸位388噸，淨噸位116噸，下稱系爭平台船)，並借被
    告名義完成登記。嗣於92年1月至93年5月間，因原告與被告
    有工程合作關係而將該平台船交付被告使用，詎被告於合作
    關係結束後即拒不交還平台船予原告，更利用平台船借名登
    記於其名下機會向原告稱平台船為其所有，主觀上有將其持
    有原告之平台船變易為其所有之意，幸經台灣高等法院高雄
    分院96年度上更(一)字第6號判決確認系爭平台船為原告所有
    。
  (二)按惡意占有人，或無所有意思之占有人，因可歸責於自己之
    事由，致占有物滅失或毀損者，對於回復請求人，負損害賠
    償之責，民法第956條定有明文。查系爭平台船於94年被告
    占有期間經台灣澎湖地方法院委請澎湖縣商業會鑑估尚有
    160萬元價值，惟因相對人怠於保管任風災吹襲致毀，原告
    96年9月間收回該平台船委請瀚洋海事檢定保險公證人股份
    有限公司檢定，僅餘48萬元殘值（後原告補充平台船解體出
    售價格為81萬元），前後價值相差112萬元，被告應負賠償
    責任。至於被告答辯狀所提由第三人金盛發廢五金企業行估
    價之估價單，實為逃避原告求償差額之用意，至為明顯，且
    原告亦不解該估價單是以何依據計算。對於被告辯稱系爭平
    台船60%為廢鐵、40%為可利用鋼板，出售價格應超過160萬
    云云，原告提出說明：一般船隻多因年限不堪使用，於正常
    情況下解體，其船身或有可再利用之部分，而東龍一號係因
    觸礁船體受損後，並未上架修復，而棄置海中，故其船身損
    害腐蝕程度，全船皆同，被告所言尚有多少可再利用之鋼板
    ，實不足採信。
  (三)又惡意占有人負返還孳息之義務，且無法律上原因而受利益
    ，致他人受損害者，應返還其利益，民法第958條、第179條
    分別定有明文。查被告於占有原告所有之平台船期間，曾分
    別於93年9月間將平台船出租予第三人棟樑營造工程有限公
    司（下稱棟樑公司），前後7日，每日租金1萬5千元，合計
    獲利10萬5千元，及於93年11月10日至12月20日將平台船出
    租予第三人乙○○，前後42日，每日租金1萬5千元，合計獲
    利63萬元。另被告標得澎湖縣「烏崁漁港航道疏竣工程」（
    下稱烏崁航道工程）後自93年12月21日起，亦使用該平台船
    為施工機具，施工期1個半月，減省租金支出以每日1萬5 千
    元計，合計67萬5千元。被告雖辯稱應以與縣府工程合約做
    為租金計算依據，惟工程實務上各種機械之租賃可日租、可
    月租，但以合約書之單價分析表為租金之計算依據，原告則
    是聞所未聞，且原告無法追究其不法占有之責任，僅依其租
    予他人之方式、金額，求償其應負之租金，應屬合理。
  (四)綜合以上事實理由，原告聲明:1、被告應賠償原告112萬元
    ，及返還惡意占有之孳息及不當得利141萬元，合計253 萬
    元及自鈞院支付命令送達翌日起至清償日起，按週年利率百
    分之6計算之利息；2、訴訟費用由被告負擔。
二、被告則辯稱:
  (一)本案原告要求給付賠償112萬元部分：
    96年廢鐵市場行情為12500元/頓，可再利用鋼板為18000元
    /頓。系爭平台船60%為廢鐵、40%為可利用鋼板，因此該平
    台船於96年出售應為170萬5200元（116頓×60%×12500＋
    116頓×40%×1800＝0000000元），超過先前澎湖商會所鑑
    定之160萬，平均每噸售價為14872元，惟原告自述僅售得
    81萬，換算每噸為6938元 (810000/116=6983元)，因此原告
    96年有賤賣情事。原告處分當時已經最高法院判決確定原告
    計畫向被告求償，其若要處分該平台船不足額又預定向被告
    求償，其販售價格應知會被告，其以市場行情之47%出售，
    要被告補足其餘53%顯不合常規。至於被告上述所提廢鐵與
    船鋼板之販售價格是指賣給鋼廠之價格，蓋船板處理較一般
    廢鐵容易 (去雜質與熔解抽鐵條或做鋼錠)，因此各鋼鐵廠
    回收價船板均較廢鐵多50%，當時鋼廠回收價廢鐵就為每噸
    12500元，而廢船板為每噸18000元，而不是如原告所稱該船
    板是否還可以直接使用的問題。
  (二)本案原告要求返還不當得利141萬元部分：
    系爭平台船出租於棟樑公司獲得租金10萬5千元部分無異議
    。又被告並未於93年將系爭平台船出租給第三人乙○○，事
    實上，「馬公市南海娛樂船浮動碼頭設施工程」（下稱南海
    碼頭工程）乃錦懋營造有限公司（下稱錦懋公司）承攬施作
    ，錦懋公司當時之負責人為被告公司負責人之女兒，事實上
    為同一家公司，乙○○係被告公司負責人之丈夫葉德亮所雇
    用，擔任該工程之工地主任，被告公司並未在本件工程中因
    出租系爭平台船而獲得任何租金，原告主張被告有此部分之
    出租所得63萬元，顯屬無稽。事實上，該工程用到系爭平台
    船之目的係為施作打鋼管樁，依合約單價計算，此部分每支
    為10135.8元 (9支)，每支為3344.81元 (3支)共12支樁，合
    計10135.8×9＋3344. 81 ×3＝101256.63元，若認為被告
    有因為使用系爭平台船而獲得利益，此利益應依照上述契約
    單價計算而為101257元，而不得依原告計算方式。另被告公
    司自行施作 (93)烏崁漁港修建工程，總工程經費亦不過66
    萬元，依契約單價計算，其平台船費用為7.88×7613＝5999
    0元，原告計算為67萬5千元顯不合理，就算被告沒有利潤以
    成本計亦不到6萬元之收益。原告對工程租用平台船的計價
    方式與現行之營造機具租用的慣例不符，營造廠會先計算工
    時進度與成本，若須做2天隔7天再做2天其議價時就以4天計
    算，而不是以11天的租金計，若屬長期客戶甚至議價空間更
    大，有的甚至以總包價。原告亦有工程背景應當清楚，沒有
    一個營造廠會總標價66萬卻以67萬向被告租用平台船，豈不
    是做虛工還要貼錢的情事發生。
  (三)綜上所述，被告即使有不當得利，總金額僅為26萬6247元（
    計算式：105000＋101256.63＋59990＝266246.63），故原
    告請求被告給付253萬元及利息，顯無理由，並聲明如下：
    1、原告之訴駁回；2、訴訟費用由原告負擔。
丙、兩造爭執及不爭執事項
一、兩造所不爭執之事項：
  (一)兩造間系爭「東龍一號」平台船的所有權糾紛，業經臺灣高
    等法院高雄分院於96年7月25日以96年度上更(一)字第6號判決
    確定認該船所有權為原告所有。
  (二)兩造先前在本院審理95年訴字第23號侵權行為損害賠償事件
    時，雙方在95年9月5日在本院成立和解，由被告賠償原告
    220萬元。
  (三)「東龍一號」平台船於94年間供本院委請澎湖縣商會鑑定有
    160萬元的價格。
  (四)「東龍一號」平台船從88年2月登記在皓泰公司名下，就由
    被告弘鉅公司占有使用。被告於93年9月間將系爭平台船出
    租給棟樑公司，每日收取租金15000元，總共7天。
  (五)系爭平台船於94年間開始就未再使用，嗣後並放置在第三漁
    港造船廠斜坡處，原告於高雄高分院上更一字第第六號判決
    確定後，於96年10月份將系爭平台船當成廢鐵賣掉。
二、兩造所爭執之事項：
  (一)原告於96年10月份出售平台船，實際出售價格究竟為多少？
    合理的出售價格為多少？
  (二)被告有無在96年11月10日到12月20日將平台船出租給訴外人
    乙○○施作南海碼頭工程，每日租金15000元？被告此部分
    所得利益應如何計算？
  (三)被告於93年間施作烏崁漁港疏濬工程，使用系爭平台船利益
    應該如何計算。
丁、得心證之理由：
一、按惡意占有人，或無所有意思之占有人，因可歸責於自己之
    事由，致占有物滅失或毀損者，對於回復請求人，負損害賠
    償之責，民法第956條定有明文。原告主張系爭平台船於96
    年10月出售之價格僅81萬元一節，雖提出買賣契約書一份為
    證，然為被告所否認，被告並以前揭情詞置辯。經查：
  (一)系爭平台船於94年7月被告占有期間經台灣澎湖地方法院委
    請澎湖縣商業會鑑估尚有160萬元價值，並於94年8月在觀音
    亭海域擱淺，之後由被告拖至第三漁港放置直至96 年10月
    間由原告賣出為止等情，為兩造所不爭執，並經本院調取本
    院93年重訴字第12號卷宗核閱無誤；又系爭平台船於96年10
    月間經原告委請瀚洋檢定保險公證人股份有限公司檢定之結
    果，認為該船目前呈現「半沉沒狀況」，已無商業價值，僅
    能當成廢鐵出售，此有該公司所出具之檢定報告書及照片在
    卷可佐，足證系爭平台船確實在被告占有期間毀損致令不堪
    使用，所餘之價值自僅得以當時所能售得之合理價格為準。
  (二)被告辯稱當時之廢鐵價格，該船至少能賣出170萬元，並舉
    證人甲○○於本院審理時到庭證稱：「96年11月被告有請我
    去對系爭平台船估價，我看的結果是認為系爭船隻有一半是
    可再利用鋼板、一半屬於廢鐵，當時的廢鐵價格每噸是
    12500元，鋼板的價格每噸則是18000元，如果被告要出賣系
    爭平台船，我會用我所估的價格向被告購買」等語，經核證
    人所述廢鐵價格每噸12500元，與前述檢定書所記載廢鐵市
    場價格每公斤12元（即每噸12000元）相差不多，應可認定
    當時之廢鐵市場價格至少每噸為12000元。又證人證稱系爭
    平台船有一半是屬於可再利用鋼板，然依據前述檢定書之記
    載，並未認定該船有任何可再利用之部分，又觀諸卷附照片
    顯示，系爭平台船於檢定當時鏽蝕嚴重，鋼板可再利用之部
    分究為多寡應該透過更精密的計算以及勘查始能得知，顯無
    法透過證人當時的估價即可立即算出，因此在被告未能提出
    更精密之數據之情況下，系爭平台船之價值仍應全數以廢鐵
    加以計算始為合理。依此，系爭平台船之殘餘價值應為139
    萬2000元（12000*116噸=0000000）。
  (三)依據民事訴訟法第277條第1項之規定，當事人主張有利於己
    之事實者，就其事實有舉證之責任。本件原告主張系爭平台
    船出售價格為81萬元，雖提出買賣契約書為證，然為被告所
    否認，證人丁○○（該買賣契約之買主）經本院合法通知又
    未到庭作證，故該契約是否真正以及買主估價之標準為何，
    尚乏積極證據足以證明，本院爰以上述證人之證詞以及廢鐵
    之市場交易價格做為認定系爭平台船合理價格之依據，附此
    敘明。
  (四)綜上所述，系爭平台船原有價值為160萬元，於被告占有期
    間毀損，僅餘殘餘價值0000000元，原告因此受有損害20萬
    8000元，自得依首揭規定請求被告賠償。
二、又惡意占有人負返還孳息之義務，且無法律上原因而受利益
    ，致他人受損害者，應返還其利益，民法第958條、第179條
    分別定有明文。查被告於占有原告所有之平台船期間，曾於
    93年9月間將平台船出租予第三人棟樑公司，前後7日，每日
    租金1萬5千元，合計獲利10萬5千元等情，為兩造所不爭執
    ，故原告請求被告返還此部分不當得利，固屬於法有據。惟
    原告主張被告於93年11月10日至12月20日將平台船出租予第
    三人乙○○，前後42日，每日租金1萬5千元，合計獲利63萬
    元，以及被告自93年12月21日起，使用該平台船為施工機具
    施做烏崁漁港疏濬工程，施工期1個半月，減省租金支出以
    每日1萬5千元計，合計67萬5千元一情，則為被告所否認，
    被告並以前揭情詞置辯。經查：
  (一)南海碼頭工程乃錦懋公司承攬施作，錦懋公司當時之負責人
    為被告公司負責人之女兒，事實上為同一家公司，乙○○係
    被告公司負責人之丈夫葉德亮所雇用，擔任該工程之工地主
    任，被告公司並未在本件工程中將系爭平台船出租於乙○○
    而獲得任何租金等情，業據證人乙○○於本院審理時到庭證
    述明確，原告主張被告有此部分之出租所得63萬元，顯難認
    與事實相符。事實上，該工程用到系爭平台船之目的係為施
    作打鋼管樁，此業經證人乙○○證述明確，因此在被告未實
    際出租，而係使用系爭平台船施做自己工程之情況下，依合
    約單價計算其所受之利益應屬合理。依此加以計算，被告在
    南海碼頭工程因使用系爭平台船所獲得之利益為101257 元
    （計算式：600鋼管樁打設費每支為10135.8元 (9支)，500
    鋼管樁打設費每支為3344.81元 (3支)共12支樁，合計
    10135.8×9＋3344. 81×3＝101256.63元）。另被告公司自
    行施作烏崁漁港工程，亦無出租系爭平台船獲益之情事，依
    該契約單價計算，被告在烏崁於港工程因使用系爭平台船所
    獲得之利益為59990元（計算式：7.88(時)×7613＝59990
    元），原告以每日出租租金計算被告獲得利益為67萬5千元
    ，已超過該該工程總工程經費66萬元，顯難認屬合理。
  (二)綜上所述，被告因使用系爭平台船所獲得之利益總計為26
    萬6247元（計算式：105000＋101256.63＋59990＝
    266246.63），原告依不當得利之規定，請求被告返還上開
    金額，於法有據，應予准許，逾此部分之請求為無理由，應
    予駁回。
三、依上所述，原告請求被告支付47萬4247（計算式：
    208000+266247=474247元），並及自支付命令送達翌日即97
    年3月20日起至清償日止，按年息百分之5計算之利息，洵有
    理由，應予准許；逾此部分之請求，為無理由，應予駁回。
四、結論：原告之訴為一部有理由、一部無理由，依民事訴訟法
    第79條，判決如主文。
中    華    民    國    97    年    10    月    28    日
                        民事庭  法  官  管安露
以上正本係照原本作成。
如不服本判決，須於判決送達之翌日起20日內，向本院提出上訴
狀（須附繕本），並繳納上訴費用。
中    華    民    國    97    年    10    月    28    日
                                書記官  莊茹茵


司法院資訊處製作；財團法人民間司法改革基金會備份。
